【裁判字號】    98,訴,183
【裁判日期】    980724
【裁判案由】    清償債務
【裁判全文】
臺灣桃園地方法院民事判決               98年度訴字第183號
原      告  己○○○
訴訟代理人  陳志忠律師
被      告  丁○○
            丙○○
            戊○○
兼上 1  人
法定代理人  乙○○
上4 人共同
訴訟代理人  廖建榮律師
上列當事人間請求清償債務事件，本院於民國98年6 月25日言詞
辯論終結，判決如下：
    主  文
原告之訴及假執行之聲請均駁回。
訴訟費用由原告負擔。
    事實及理由
一、本件原告主張：
  (一)被告4 人為被繼承人卓隆子女，依民法第1138條第1 項第1
    款規定屬法定繼承人。而卓隆於民國97年10月13日亡故，依
    民法第1147條及第1153條規定，被告對於卓隆之債務應負連
    帶清償責任。又卓隆原係原告之姊夫，於92年12月29日以其
    欲投資不動產，欠缺資金為由，向原告借款新台幣（下同）
    5,000,000 元，原告即於同日自設於華南銀行永和分行，帳
    戶號碼為000-00-0000000號帳戶支出1,000,000 元，購買華
    南銀行永和分行本行支票，票號KC0000000 號，發票日為92
    年12月29日，面額為1,000,000 元1 紙，另由原告設於板信
    商業銀行永和分行，帳戶號碼為0000-0000000000 號帳戶支
    出4,000,000 元購買板信商業銀行永和分行本行支票，票號
    YM0000000 、YM0000000 ，發票日均為92年12月29日，面額
    各2,000,000 元之支票2 紙，均經由原告背書後交付予卓隆
    ，由卓隆於92年12月31日自其設於龜山農會，帳戶號碼為00
    00-00-0000000 號帳戶中提示兌現。
  (二)因卓隆借款之初向原告陳稱上開借款僅係供其短期週轉，待
    其處分不動產獲利後即可返還，原告基於親誼不忍拒絕。詎
    於借款後，經原告催討後，期間卓隆僅返還原告600,000 元
    ，餘款4,400,000 元再屢經原告催討，卓隆以其暫無法返還
    ，同意提供其名下所有坐落桃園縣龜山鄉○○段第622 地號
    土地應有部分於97年9 月底至代書處辦理設定抵押權登記予
    原告作為擔保，然於抵押權辦理設定送件前，卓隆因土地所
    有權狀遺失，須先辦理補發所有權狀期間，突因病過世，致
    無從後續辦理抵押權設定之手續，而被告經原告於97年12月
    10 日 委託律師發函催討伊等於文到後40日內連帶清償上開
    借款餘額，惟被告於同年月31日發函表示不明卓隆有關借款
    及土地設定之事宜，即便於上開催討期限屆滿後亦無清償之
    意，原告乃依消費借貸及繼承之法律關係，提起本件訴訟。
  (三)依最高限額抵押權登記申請書所載，關於抵押擔保債權種類
    及範圍欄中已約定抵押權擔保範圍包含現在（即含過去業已
    發生現尚未清償）之債務，其文字真意已表明無論設定當時
    債務人卓隆積欠原告何種債務，只要尚未清償，即在上開抵
    押權擔保之範圍。況原告為一家庭主婦，未經營營業事業販
    賣任何貨物，何來與卓隆間有任何貨款債權產生，足見上開
    文件中所載擔保之範圍均係代書甲○○於辦理最高限額抵押
    權時所提供當事人之例稿，不影響卓隆於辦理抵押權設定時
    已積欠原告借款4,400,000 元未償之事實。又填寫抵押權設
    定申請書時，尚須檢附抵押人之土地所有權狀原本，始得送
    件申請登記，而卓隆因其土地所有權狀遺失，需另向地政機
    關辦理公告遺失及補發所有權狀之手續，預估耗時約1 個月
    ，即可補發完成，經由甲○○之建議，將上開最高限額抵押
    權之原因發生日期預先填載為1 個月後之日期（即97年10月
    22日），惟卓隆竟於同年月13日因病亡故，致無從辦理後續
    送件登記。
  (四)聲明：
  1.被告應連帶給付原告4,400,000 元，及自起訴狀繕本送達翌
    日起至清償日止，按年息百分之5 計算之利息。
  2.願供擔保，請准宣告假執行。
二、被告則抗辯：
  (一)原告交付卓隆之5,000,000 元並非借款，而係投資款，因投
    資尚在進行，須了結後才能結算。
  (二)依抵押權設定契約書所載，可知該抵押權設定係貨款之擔保
    ，非借款之擔保，其上更無任何借款之記載。又依原告提出
    之土地登記申請書所示，其原因發生日期為97年10月22日，
    然卓隆係於同年月13日過世，且原告所述之借款關係亦早於
    92年間就發生，足見抵押權設定之原因發生日期時間上與本
    件無關。
  (三)答辯聲明：
  1.原告之訴及假執行之聲請均駁回。
  2.如受不利之判決，願供擔保，請准宣告免為假執行。
三、本院之判斷：
  (一)原告主張被告4 人為被繼承人卓隆子女，卓隆於97年10月13
    日過世。又卓隆係原告之姊夫，原告於92年12月29日自設於
    華南銀行永和分行，帳戶號碼為000-00-0000000號帳戶支出
    1,000,000 元，購買華南銀行永和分行本行支票，票號KC00
    00000 號，發票日為92年12月29日，面額為1,000,000 元1
    紙，另由原告設於板信商業銀行永和分行，帳戶號碼為0000
    -0000000000 號帳戶支出4,000,000 元購買板信商業銀行永
    和分行本行支票，票號YM0000000 、YM0000000 ，發票日均
    為92年12月29日，面額各2,000,000 元之支票2 紙，均經由
    原告背書後交付予卓隆，由卓隆於92年12月31日自其設於龜
    山農會，帳戶號碼為0000-00-0000000 號帳戶中提示兌現等
    語，業據其提出上開華南銀行及板信商業銀行存摺節本為證
    （參見本院卷第11至17頁），被告對此並不爭執，是原告此
    部分主張堪信為真實。
  (二)原告復主張卓隆當時係以其欲投資不動產，欠缺資金為由，
    向原告借款5,000,000 元，嗣借款後，經原告催討後，期間
    卓隆僅返還原告600,000 元，餘款4,400,000 元屢經原告催
    討，卓隆以其暫無法返還，同意提供其名下所有坐落桃園縣
    龜山鄉○○段第622 地號土地應有部分於97年9 月底至代書
    處辦理設定抵押權登記予原告作為擔保，然於抵押權辦理設
    定送件前，卓隆因土地所有權狀遺失，須先辦理補發所有權
    狀期間，突因病過世，致無從後續辦理抵押權設定之手續，
    而被告經原告於97年12月10日委託律師發函催討伊等於文到
    後40日內連帶清償上開借款餘額，惟被告於同年月31日發函
    表示不明卓隆有關借款及土地設定之事宜，即便於上開催討
    期限屆滿後亦無清償之意等語，為被告所否認，並執前詞置
    辯。
  1.按當事人主張有利於己之事實者，就其事實有舉證之責任，
    民事訴訟法第277 條前段定有明文。按民事訴訟如係由原告
    主張權利者，應先由原告負舉證之責，若原告先不能舉證，
    以證實自己主張之事實為真實，則被告就抗辯事實即令不能
    舉證，或其所舉證據尚有疵累，亦應駁回原告之請求；次按
    當事人主張有金錢借貸關係存在，須就其發生所須具備之特
    別要件即金錢之交付及借貸意思表示互相一致負舉證之責任
    ，若僅證明有金錢之交付，未證明借貸意思表示互相一致者
    ，尚不能認為有金錢借貸關係存在（最高法院17年上字第91
    7 號判例及81年台上字第2372號判決意旨參照）。本件原告
    主張被告之被繼承人卓隆向其借款乙節，既為被告所否認，
    依上述舉證責任分配之原則，自應由原告就其與卓隆間有借
    貸合意之事實負舉證責任。
  2.經查，證人即承辦上開最高限額抵押權設定之代書甲○○到
    庭證稱：（當初委託你辦理設定時有無告知為何要辦理抵押
    權設定？）卓隆有說要將系爭土地設定給原告，他沒有告知
    很詳細，只說要設定給原告，有提到儘量不要扣到利息，因
    為私人會有利息收入。（擔保債權的總金額及擔保債權種類
    及範圍當初如何約定？）當初我們有問卓隆，他說只要不扣
    到利息其他都可以。（擔保債權總的種類及範圍是如何填寫
    ？）因為卓隆有提到不要扣到利息，依據一般範例我們會篩
    選適合的放進來。（是否填寫借貸關係就會有利息問題？）
    是。（所以證人當初未將借貸項目填入擔保債權種類及範圍
    ？）不是，卓隆並無告知有借貸，所以才未列入。（證人前
    述卓隆並未告知有借貸，意思是擔保債權種類及範圍未包含
    借貸？）我沒有聽到卓隆說借貸兩個字，本件擔保債權部分
    不包含借貸在內等語（參見本院卷第97至98頁）。參以原告
    與卓隆所簽立之最高限額抵押權設定契約書中擔保債權種類
    及範圍欄記載：擔保物提供人所提供之本抵押物擔保範圍，
    包括債務人對抵押權人現在（包括過去所負現在尚未清償）
    及將來所負之票據、保證、貨款等債務等語（參見本院卷第
    58頁），依甲○○之證述，可知原告與卓隆當初均未告知甲
    ○○設定上開最高限額抵押權之目的係為了擔保卓隆積欠原
    告之借款，且上開最高限額抵押權設定契約書中復未提及擔
    保債權種類及範圍包含原告與卓隆間之借貸關係，則原告主
    張上開最高限額抵押權設定係作為卓隆向原告借款之擔保，
    尚乏所據，自難採信。
  3.原告主張若以借貸原因設定，會有國稅局追課利息所得，故
    卓隆才要求甲○○填寫擔保債權種類及範圍時不要扣到利息
    云云，然查，原告係於92年12月間將上開支票交付卓隆，經
    卓隆於同年月31日兌現完畢，衡情原告若疑慮卓隆可能借款
    不還，則原告理應會要求卓隆簽立收據或票據作為擔保，嗣
    原告屢次向卓隆催討，卓隆亦僅給付原告600,000 元，斯時
    ，原告竟仍未要求卓隆就未償還之貸款部分立據為憑，且雙
    方共同至甲○○代書處辦理設定上開最高限額抵押權時，復
    未向甲○○提及雙方間有借貸關係存在，自難單憑甲○○證
    稱卓隆向渠提及擔保債權種類及範圍不要扣到利息乙節即可
    逕認上開最高抵押權設定係為了擔保卓隆積欠原告之借款。
    又倘如原告所述，其於92年12月間係將5,000,000 元借與卓
    隆，迄至原告與卓隆簽立最高限額抵押權設定契約書之日（
    即97年10月間），期間已逾4 年以上，原告卻未要求卓隆加
    計法定利息償還借款，或明定該借款之償還期限，均與常理
    有違。至於卓隆雖曾給付原告600,000 元，然原告受領該款
    項時，並未以書面載明該款項之性質，單憑上述交付行為亦
    難認定係屬卓隆償還原告之借款。
  (三)綜上所述，原告雖有將5,000,000 元分別以面額1,000,000
    元支票1 紙及面額2,000,000 元支票2 紙交付卓隆，然其並
    未能再提出任何證據證明其與卓隆間有借貸合意，被告復否
    認原告與卓隆間有消費借貸之法律關係存在，自難徒憑原告
    之主張，即認原告所稱其交付上述支票與卓隆係屬借款一節
    屬實，是原告主張其與卓隆間有成立消費借貸關係，為不足
    採。從而，原告依消費借貸及繼承之法律關係，請求卓隆之
    繼承人即被告連帶給付原告4,400,000 元，及自起訴狀繕本
    送達翌日起至清償日止，按年息百分之5 計算之利息，為無
    理由，不應准許。
  (四)原告之訴既經駁回，則其假執行之聲請即失所附麗，應併予
    駁回。
四、本件事證已臻明確，兩造其餘攻擊防禦方法及舉證，經本院
    審酌後，或與本件之爭執無涉，或對本件判決結果不生影響
    ，爰不一一論述，併此敘明。
五、據上論結，本件原告之訴為無理由，依民事訴訟法第78條，
    判決如主文。
中    華    民    國    98    年    7     月    24    日
                  民事第一庭    法    官  林哲賢
以上正本系依照原本作成
如對本判決上訴，須於判決送達後20日內向本院提出上訴狀
中    華    民    國    98    年    7     月    24    日
                                書 記 官  陳佳彬

司法院資訊處製作；財團法人民間司法改革基金會備份。
